【裁判字號】    98,交抗,2761
【裁判日期】    981124
【裁判案由】    違反道路交通管理處罰條例
【裁判全文】
臺灣高等法院交通事件裁定            98年度交抗字第2761號
                                    98年度交抗字第2766號
抗告人即
原處分機關  交通部公路總局臺北區監理所蘆洲監理站
受 處分 人  甲○○
上列抗告人因受處分人違反道路交通管理處罰條例案件，不服臺
灣板橋地方法院中華民國98年9月30日所為裁定（98年度交聲字
第3256號、第3257號），提起抗告，裁定如下：
    主  文
抗告駁回。
    理  由
一、原處分意旨略以：
  (一)北監蘆字第裁46-C00000000號裁決：受處分人甲○○於民國
    （下同）97年11月4日14時4分，騎乘車號QB7-755號輕型機
    車，行經臺北縣三重市○○路○段經警攔查，其呼氣酒精濃
    度測試值達每公升1.33毫克，經警當場以其違反道路交通管
    理處罰條例第35條第1項第1款之規定，制單逕行舉發（北縣
    警交字第C00000000號舉發違反道路交通管理事件通知單）
    ，並移送由原處分機關於98年8月19日，以受處分人前開違
    規行為，援引道路交通管理處罰條例第35條第1項第1款、第
    24條之規定，處法院判處罰金新臺幣（下同）52,500元，吊
    扣駕駛執照12個月，施以道安講習。
  (二)北監蘆字第裁46-C00000000號裁決：受處分人甲○○於98年
    7月5日15時48分，騎乘車號QB7-755號輕型機車，行經臺北
    縣三重市○○街經警攔查，其呼氣酒精濃度測試值達每公升
    0.56毫克，經警當場以其違反道路交通管理處罰條例第35條
    第1項第1款之規定，制單逕行舉發（北縣警交字第C0000000
    0號舉發違反道路交通管理事件通知單），並移送由原處分
    機關於98年8月27日，以受處分人前開違規行為，援引道路
    交通管理處罰條例第35條第1項第1款、第24條之規定，處法
    院判處罰金45,000元，吊扣駕駛執照12個月，施以道安講習
    。
二、原裁定意旨略以：
  (一)本件受處分人甲○○分別於97年11月4日下午2時4分許、98
    年7年5日下午3時48分許，騎乘車牌號碼QB7-755號輕型機車
    ，行經臺北縣三重市○○路○段及仁愛街時，經臺北縣政府
    警察局警員攔檢施以酒測，測得其呼氣酒精濃度為分別每公
    升1.33、0.56毫克，而以其酒精濃度超過規定標準予當場分
    別以北縣警交字第C00000000、C00000000號舉發違反道路交
    通管理事件通知單舉發，嗣經原處分機關於98年8月19日以
    北監蘆字第裁46-C00000000號、98年8月27日以46-C0000000
    0號，均依道路交通管理處罰條例第35條第1項第1款、第24
    條第1項第2款規定裁處受處分人分別「罰鍰新臺幣52,500元
    ，吊扣駕駛執照12個月，並應參加道路交通安全講習」，及
    「罰鍰新臺幣45,000元，吊扣駕駛執照12個月，並應參加道
    路交通安全講習」等情，此為受處分人所不爭執，並有前開
    裁決書各1份（詳見原審法院98年度交聲字第3256號卷〈下
    稱98交聲3256卷〉第12頁、98年度交聲字第3257號卷〈下稱
    98交聲3257卷〉第12頁）在卷可稽。是前開違規事實，足堪
    認定屬實。
  (二)再查受處分人前開酒後駕車之二次行為均同時觸犯刑法第18
    5條之3之公共危險罪，分別經警方移送臺灣板橋地方法院檢
    察署（下稱板橋地檢署）檢察官偵查後，分別以97年度偵字
    第32333號、98年度速偵字第3756號聲請簡易判決處刑，由
    原審法院分別以97年度交簡字第6415號、98年度交簡字第26
    97號刑事簡易判決處有期徒刑2月、3月，且均得易科罰金確
    定，嗣於98年9月3日入監接續執行前開二罪刑等情，此有上
    開檢察官聲請簡易判決處刑書、刑事簡易判決書及本法院被
    告前案紀錄表各1份（詳見98交聲3256卷第7至8頁、98交聲
    3257卷第7至8頁）在卷可證，堪認受處分人確有於飲酒後，
    其吐氣所含酒精濃度達每公升1.33、0.56毫克，已超過標準
    值每公升0.55毫克之情形下，仍騎乘機車之違規事實，並經
    判刑確定無訛。
  (三)復查受處分人同一飲酒後駕駛車輛之行為，除經原處分機關
    分別為裁處「罰鍰新臺幣52,500元，吊扣駕駛執照12個月，
    並應參加道路交通安全講習」，及「罰鍰新臺幣45,000元，
    吊扣駕駛執照12個月，並應參加道路交通安全講習」外，亦
    經原審法院分別以97年度交簡字第6415號、98年度交簡字第
    4020號刑事簡易判決判處有期徒刑2月、3月，且均得易科罰
    金確定在案，已如前述，該酒後駕車之行為同時觸犯刑事法
    律及違反行政法上義務規定，揆諸首揭說明，基於一事不二
    罰之原則規定，罰鍰部分應依刑事法律處罰即可，自無再依
    道路交通管理處罰條例裁處之必要，原處分機關未予詳查，
    逕以受處分人酒精濃度超過規定標準每公升0.55毫克以上，
    對其裁處「罰鍰新臺幣52,500元」、「罰鍰新臺幣45,000
    元」之部分，均有違一事不二罰之原則，自難謂適法。
  (四)再按道路交通管理處罰條例第68條業於94年12月14日修正，
    並自95年3月1日施行，修正前之道路交通管理處罰條例第68
    條規定：「汽車駕駛人，因違反本條例及道路交通安全規則
    之規定，受吊扣或吊銷駕駛執照處分時，吊扣或吊銷其持有
    各級車類之駕駛執照」，而修正後之道路交通管理處罰條例
    第68條規定：「汽車駕駛人，因違反本條例及道路交通安全
    規則之規定，受吊銷駕駛執照處分時，吊銷其持有各級車類
    之駕駛執照」，查該條文修正前，其原提案修正條文為：「
    汽、機車駕駛人，因違反本條例及道路交通安全規則之規定
    ，受吊扣或吊銷駕駛執照處分時，吊扣或吊銷其違法或違規
    當時所駕駛車輛之駕駛執照」，其立法理由略以：「原條文
    將違法或違規駕駛人所持有各級車類之駕駛執照一併吊扣或
    吊銷，失之過酷，影響人民工作及生活甚鉅，爰修正之」等
    語，是以其立法意旨在於違規行為對道路交通秩序之維持及
    道路交通安全已生較大之影響，故規定吊扣或吊銷其持有各
    級車類之駕駛執照，以限制其繼續駕車行駛道路之權利，其
    係屬駕駛行為之限制，並不因所持駕駛執照種類不同而有所
    差異。則參照上開立法理由及立法經過，依修正後之條文，
    按上開規定受「吊銷駕照」處分者，仍維持吊銷其持有各級
    車類之駕駛執照，至於受「吊扣駕照」處分者，則僅「吊扣
    」其違法或違規當時所駕駛車輛之駕駛執照，不再吊扣其持
    有各級車類之駕駛執照，此觀之立法理由及立法經過至明。
    又行政行為，採取之方法所造成之損害不得與欲達成目的之
    利益顯失均衡，行政程序法第7條第3款定有明文及行政罰法
    第18條意旨可參。而裁決機關於本件受處分人無普通重型機
    車之駕照可供吊扣時，吊扣其汽車駕駛執照以代之，雖可達
    成限制駕駛人繼續駕駛該級車類行駛之目的，惟亦同時造成
    限制駕駛人繼續駕駛該級汽車等車類行駛之結果，所造成之
    損害（受處分人喪失繼續駕駛汽車之權利）已與欲達成目的
    （限制受處分人駕駛汽車，以預防酒後騎乘普通重型機車所
    造成之危險）之利益顯失均衡。再行政行為，非有正當理由
    ，不得為差別待遇，行政程序法第6條亦有明文。另按騎乘
    普通重型機車與駕駛汽車對於用路安全之危險性有高低之別
    ，是監理機關就不同等級車輛給予不同管理及監督，以符合
    實際需求。從而，異議人雖無普通重型機車駕駛執照（其普
    通重型機車駕駛執照因其前另案交通違規而遭易處註銷），
    而有普通小客車駕駛執照乙節，此有汽車、機車駕照基本資
    料1份（詳見98交聲3256卷第9頁、98交聲3257卷第9頁），
    其於酒後駕駛輕型機車時，所造成用路安全之危險性，與僅
    擁有普通小客車駕駛執照者所造成之危險性並無任何不同，
    惟一般擁有輕型機車駕駛執照者，於酒後駕車時，僅吊扣其
    輕型機車駕駛資格，而本件受處分人其所造成之危險性並未
    因而不同，業如前述，卻須剝奪其普通小客車駕駛資格，顯
    然係就相同案件為不同之處理。是處分機關裁處受處分人「
    吊扣其駕駛執照12個月」，顯然違反行政法上處罰法定原則
    、不當聯結禁止原則、比例原則、平等原則，並剝奪受處分
    人駕駛汽車之權利，對受處分人之工作權造成極大之損害，
    原處分機關未審酌及此逕為裁罰，即非適法而有得為撤銷之
    原因（本院暨所屬法院97年度法律問題座談會提案第40號討
    論意見及研討結果可資參照及本院96年度交抗字第642號、
    97年度交抗字第558號、97年度交抗字第772號、97年度交抗
    字第815號裁定意旨足資參照）。
  (五)綜上所述，受處分人雖分別於97年11月4日、98年7月5日酒
    後呼氣酒精濃度達每公升1.33、0.56毫克之際，仍騎乘前開
    輕型機車之違規行為，原處分機關逕依道路交通管理處罰條
    例第35條第1項第1款規定，以北監蘆字第裁46-C00000000號
    、46-C00000000號均裁決吊扣受處分人駕駛執照12個月部分
    ，均漏未審酌現行道路交通管理處罰條例第68條之修正意旨
    ，因受處分人並無重型機車駕駛執照，無從處以吊扣之處分
    ，猶處分吊扣受處分人駕駛執照12個月，於法尚有未合。據
    此，受處分人聲明異議為有理由，原審就原處分有關吊扣駕
    駛執照12個月部分應予撤銷，以期適法；又原處分機關認受
    處分人有系爭酒後駕車違規事實，而依道路交通管理處罰條
    例第35條第1項第1款規定，以系爭裁決書為上開之處罰，固
    非無見，然系爭裁決書既有就受處分人系爭酒後駕車行為再
    裁處罰鍰之一事不二罰之不適法處，自應撤銷該部分，改諭
    知不罰。又因本件酒後駕車部分為一個違規行為，吊扣處分
    、裁處罰鍰與道安講習無從區分，受處分人雖對於前開罰鍰
    及道安講習部分未為不服，惟依道路交通管理處罰條例第89
    條規定：「法院處理交通事件，準用刑事訴訟法之規定」，
    則原處分關於前開裁處罰鍰與道安講習部分與吊扣駕駛執照
    部分，應認均為異議聲明之效力所及，原審自得併為審酌。
    從而，受處分人提起本件聲明異議，為有理由，原審因而將
    原處分（即98年8月19日北監蘆字第裁46-C00000000號、98
    年8 月27日46-C00000000號）關於罰鍰及吊扣駕駛執照部分
    均予撤銷，裁定甲○○均不罰，其餘異議駁回，以期適法等
    語。
三、抗告意旨略以：受處分人對當場為警攔檢舉發本件違反道路
    交通管理處罰條例之事實坦承在案；道路交通管理處罰條例
    第68條修正後規定係指駕駛人因違規遭吊扣該違規車輛之駕
    照後，不再另予吊扣駕駛人持有其他各級車類駕照之情形，
    與駕駛人持高一級駕照，駕駛低一級車類情形有間，自不得
    據此比附適用，仍應吊扣駕駛人所持用之高一級駕照，方屬
    適法；本案受處分人普通重型機車駕照業於94年10月31日因
    案逕行註銷，惟其領有普通小型車駕照，據道路交通安全規
    則第61條第1項第4款規定：「已領有小型車駕駛執照者，得
    駕駛輕型機器腳踏車。」，本件依規定（第35條第1項）應
    受吊駕照處分，其違規行為時係以其依規定使用之駕照明確
    ，自應以其領有之駕照為吊扣處分，即駕駛人領有普通小型
    車駕照但未領有輕型機車駕照及酒後駕駛輕型機車之違規，
    係違反處罰條例第35條之規定，依法即應吊扣其領有並據以
    使用之小型車駕駛執照；綜上，受處分人顯有故意或過失，
    明知其行為時已先有飲酒事實，仍仗持有普通小型車駕照，
    心存僥倖酒後騎乘機車並為警攔檢查獲舉發違規，受處分人
    於案後意圖規避其係以所領有之普通小型車駕照據以騎乘輕
    型機車之事實，推諉規避公路主管機關所裁罰之吊扣行政罰
    ，盡享權力卻推諉義務，仍應依法並酌參行政機關之法律解
    釋，予以吊扣持有之小型車駕照1年，以資警惕，俟吊扣1年
    期滿，無其他違犯交通規範，自可依法恢復其權利等語。
四、經查：
  (一)按法官依據法律獨立審判，憲法第80條載有明文。各機關依
    其職掌就有關法規為釋示之行政命令，法官於審判案件時，
    固可予以引用，但仍得依據法律，表示適當之不同見解，並
    不受其拘束；司法行政機關所發司法行政上之命令，如涉及
    審判上之法律見解，僅供法官參考，法官於審判案件時，亦
    不受其拘束（司法院大法官會議釋字第216號解釋意旨參照
    ）。查抗告人為本件原處分，固以交通部97年1月24日交路
    字第0970015997號函釋為其依據；惟依上開大法官會議解釋
    意旨，交通部上開函釋，僅供法院參考，本院並不受其拘束
    ，合先敘明。
  (二)再按汽車駕駛人飲用酒類或其他類似物後，其吐氣所含酒精
    濃度超過每公升０.二五毫克，不得駕車；駕駛汽車經測試
    檢定酒精濃度超過標準，處汽車駕駛人罰鍰一萬五千元以上
    六萬元以下，並當場移置保管該汽車及吊扣駕駛執照一年，
    道路交通安全規則第114條第2款、道路交通管理處罰條例第
    35條第1項第1款分別定有明文。而道路交通管理處罰條例第
    35條第1項僅規定「吊扣其駕駛執照一年」，並未明定其駕
    駛執照之種類；則有關吊扣、吊銷駕駛執照處分效力與執行
    方式之法令依據，係依據道路交通管理處罰條例第68條規定
    。復按道路交通管理處罰條例第68條業於民國94年12月14
    日修正公布，並自95年3月1日施行，查其修正過程與修正條
    文，立法委員認為原條文「汽車駕駛人，因違反本條例及道
    路交通安全規則之規定，受吊扣或吊銷駕駛執照處分時，吊
    扣或吊銷其持有各級車類之駕駛執照」將違法或違規駕駛人
    所持有各級車類之駕駛執照一併吊扣或吊銷，失之過酷，對
    於人民工作與生活影響過鉅，有違比例原則，經與交通部協
    商後，乃將其中「受吊扣處分者，吊扣其持有各級車類之駕
    駛執照」部分之規定刪除。是駕駛人違反道路交通管理處罰
    條例第35條第1項第1款之規定而受吊扣駕駛執照處分時，依
    修正後同法第68條規定並參照其修正意旨，應僅得吊扣違規
    或違法當時駕駛車類之駕駛執照。又酒醉駕車行為均製造法
    所不容許之風險，以風險製造之立場觀之，並不因駕駛車輛
    種類之不同，而有所差別。但從風險實現之觀點而言，酒醉
    駕駛車類之不同，其對於交通安全衍生之實害結果也有所差
    異，如駕駛人駕駛低一級之車類違反本條例之規定時，不論
    其所造成之實害結果，而一律吊扣駕駛人所持有之各類駕照
    ，亦有違反相同事件相同處理，不同事件不同處理之平等原
    則（本院暨所屬法院97年法律座談會刑事類提案第40號討論
    暨審查意見參照）。是參諸上開道路交通管理處罰條例第68
    條之修正過程與修正理由，行為人有道路交通管理處罰條例
    第35條第1項第1款所規定之違規行為，須吊扣駕駛執照時，
    應僅能吊扣行為人違法或違規當時駕駛車輛所憑之駕駛執照
    ，不得再吊扣行為人所持有、與駕駛違規車輛無關之其他各
    級車類駕駛執照。另修正後道路交通管理處罰條例第68條規
    定，既已刪除「吊扣」等字，而僅餘「吊銷」等字，依「明
    示其一，排除其他」之法理，該條應係明示排除「吊扣駕駛
    執照處分時，吊扣其持有各級車類之駕駛執照」之規定，而
    僅餘「吊銷駕駛執照處分時，始吊銷其持有各級車類之駕駛
    執照」之規定，而限縮修正前條文之適用範圍。如此規定，
    兼顧重大違規之吊銷駕駛執照處分，駕駛人多係不宜再享有
    駕駛行為者，而吊扣駕駛執照處分之違規態樣相對輕微，解
    釋上不再一律執行各級車種駕駛執照之吊扣，使此類駕駛人
    仍保有駕駛其他車種之權利。如此解釋，方不致使本條僅有
    文字上變動之意義，亦符合立法者修法之意旨。是修正後即
    現行道路交通管理處罰條例第68條規定，應認當已排除「吊
    扣其持有各級車類之駕駛執照」之效力與執行方式。
  (三)本件受處分人甲○○分別於97年11月4日下午2時4分許、98
    年7年5日下午3時48分許，騎乘車牌號碼QB7-755號輕型機車
    ，行經臺北縣三重市○○路○段及仁愛街時，經警攔查，有
    酒精濃度超過規定標準（呼氣酒精濃度分別為1.33mg/l、
    0.56mg/l）之違規行為，此為受處分人所不爭執，並有臺北
    縣政府警察局北縣警交字第C00000000、C00000000號舉發違
    反道路交通管理事件通知單、交通部公路總局臺北區監理所
    蘆洲監理站98年8月19日以北監蘆字第裁46-C00000000號、
    98年8月27日以北監蘆字第裁46-C00000000號裁決書各1紙附
    卷可稽，是受處分人上揭交通違規事實，應堪認定。受處分
    人之違規行為係分別發生於97年11月4日、98年7年5日，依
    修正後之道路交通管理處罰條例第68條之規定，既將吊扣部
    分刪除，依前揭說明，駕駛人應受吊扣駕駛執照處分時，自
    僅限於該違規類型車輛之駕駛執照，不再吊扣其他各級車類
    駕駛執照，故原處分機關於作成吊扣駕駛執照處分時，僅得
    吊扣該違規類型車輛之駕駛執照。而受處分人持有之駕駛執
    照種類為普通小型車駕駛執照，有受處分人之駕照基本資料
    1份在卷可稽，則受處分人既無輕型機車駕駛執照可供吊扣
    ，若原處分機關因而逕行吊扣受處分人之普通小型車駕駛執
    照，顯已逾越修正後道路交通管理處罰條例第68條之規範意
    涵及範圍。又裁決書於處罰主文欄僅記載「吊扣駕駛執照12
    個月」等語，並未記明應受吊扣之駕駛執照名稱，亦與違反
    道路交通管理事件統一裁罰基準及處理細則第43條第2項第3
    款規定「違反道路交通管理事件裁決書處罰主文欄，吊扣汽
    車牌照或駕駛執照處分，應記明應受吊扣之汽車牌照或駕駛
    執照名稱、號碼及吊扣期間」有違。是受處分人騎乘輕型機
    車時酒精濃度超過規定標準之違規行為，事證明確，足堪認
    定，惟原處分機關裁處受處分人就吊扣受處分人駕駛執照12
    個月部分，即非適法。
  (四)綜上所述，原審以受處分人前開酒後駕車之二次行為均同時
    觸犯刑法第185條之3之公共危險罪，分別經臺灣板橋地方法
    院分別以97年度交簡字第6415號、98年度交簡字第2697號刑
    事簡易判決處有期徒刑2月、3月確定、執行等情，基於一事
    不二罰之原則規定，罰鍰部分應依刑事法律處罰即可，原處
    分機關另裁處「罰鍰新臺幣52,500元」、「罰鍰新臺幣45,
    000元」之部分，均有違一事不二罰之原則，並吊扣受處分
    人普通小型車駕駛執照12個月部分，與道路交通管理處罰條
    例第68條之規定有違，因而撤銷原處分關於「罰鍰52,000元
    、45,000元（此部分原處分機關未提起抗告）及『吊扣駕駛
    執照12個月』」部分，並無違誤。是原處分機關就原裁定撤
    銷原處分「吊扣駕駛執照12個月」部分不服，提起抗告，指
    摘原裁定不當，並無理由，應予駁回。
據上論斷，應依道路交通管理處罰條例第89條，道路交通案件處
理辦法第26條，刑事訴訟法第412條，裁定如主文。
中    華    民    國    98    年    11    月    24    日
            刑事第十五庭  審判長法  官  吳昭瑩
                                法  官  吳柄桂
                                法  官  賴邦元
以上正本證明與原本無異。
不得再抗告。
                                書記官  洪雪娥
中    華    民    國    98    年    11    月    25    日


司法院資訊處製作；財團法人民間司法改革基金會備份。
